臺灣臺中地方法院民事判決
                                     109年度訴字第3849號
原      告  謝翠霞  
訴訟代理人  王琮鈞律師
複代理人    官厚賢律師  
            宋豐浚律師
            林更穎律師  
            鄭燕燕  
訴訟代理人  葉耀中律師
複代理人    李亞璇律師
            張翊宸律師 
被      告  賴昱蓁  
訴訟代理人  鐘登科律師
複代理人    吳馥妤律師  
訴訟代理人  游雅鈴律師
上列當事人間請求遷讓房屋等事件，本院於民國111年8月24日言
詞辯論終結，判決如下：
    主    文
原告之訴及假執行之聲請均駁回。
訴訟費用由原告負擔。
    事實及理由
壹、程序事項：
    按訴狀送達後，原告不得將原訴變更或追加他訴，但擴張或
    減縮應受判決事項之聲明者，不在此限，為民事訴訟法第25
    5條第1項第3款所明定。原告起訴原聲明求為「㈠被告應將附
    表一所示房屋騰空遷讓返還原告。㈡被告應自民國109年2月1
    日起至將附表一所示房屋騰空遷讓返還原告之日止，按月給
    付原告新台幣（下同）8萬元。㈢原告願供擔保，請准宣告假
    執行。」之判決，嗣因於本件訴訟中，被告業已將附表一所
    示房屋先後返還原告，原告遂更正其聲明求為「㈠被告應給
    付原告274萬1223元。㈡原告願供擔保，請准宣告假執行。」
    之判決，核屬減縮應受判決事項之聲明，於法無違，應予准
    許。
貳、原告主張：
　　原告於92年8月22日將所有如附表一所示10間房屋（下稱系
    爭房屋）委由被告代為管理、出租，惟被告多年來均未提供
    系爭房屋出租之收入、支出明細，經原告多次要求提供帳冊
    進行會算盈餘，被告皆置之不理，原告遂於108年12月27日
    以臺中法院郵局第3301號存證信函（下稱3301號存證信函）
    通知被告訂於109年1月31日終止兩造間委任關係，被告業於
    108年12月30日收受該存證信函，是兩造間委任關係業於109
    年1月31日終止。惟被告於兩造委任關係終止時，未即將系
    爭房屋返還原告，仍續占有系爭房屋至附表一「返還日期」
    欄所示之日，則被告自兩造委任關係終止之翌日起至分別返
    還系爭房屋之前1日止，占有系爭房屋乃為無權占有，因而
    受有相當租金之不當得利，而依系爭房屋所在之龍歡喜大廈
    近二年套房出租之時價登錄資訊，系爭房屋出租之租金行情
    介於每月8000元至1萬4000元之間，爰依民法第179條規定，
    請求被告返還無權占有系爭房屋期間、按出租租金行情中間
    值即每月1萬1000元計算之相當租金不當得利（如附表二所
    示）等語。並聲明：㈠被告應給付原告274萬1223元。㈡原告
    願供擔保，請准宣告假執行。
參、被告抗辯：
　  系爭房屋係原告、被告（以訴外人即被告前夫毛作奇名  義
    ）及訴外人吳錫劍（以其妻曾秀美名義）於92年8月間共同
    參與本院92年度執字第8125號強制執行事件公開招標所標得
    32戶法拍屋（下稱系爭法拍屋）中之10戶房屋，嗣經三方於
    92年10月17日進行系爭法拍屋分配，原告分得系爭房屋，被
    告則分得另22戶房屋。原告於92年8月22日將系爭法拍屋投
    標、貸款、過戶及分戶後辦理分戶貸款、繳納貸款本息、房
    屋管理出租等，全部委由被告辦理，被告於受任管理系爭房
    屋長達十數年期間，除代原告墊付①系爭法拍屋第一次、第
    二次移轉登記之契稅、印花稅分別為55萬6624元、1萬7409
    元②95年2月10日辦理系爭法拍屋分戶移轉登記之契稅、印花
    稅39萬1151元③系爭房屋之房屋稅53萬0300元④系爭房屋之銀
    行貸款本息355萬9337元（上列①至④以下合稱系爭代墊款）
    外，並代原告墊系爭房屋歷年代書費、整修補漆費、火險及
    地震險保險費、家具家電配置費、管理費、委託仲介出租之
    仲介費、空屋水電費、空屋清潔油漆潔費、房屋代管費等高
    額費用（除系爭代墊款外，其餘於本件暫不主張），
　　被告乃於107年間請求原告結算委任期間金額後由原告取回
    系爭房屋，然為原告所拒。茲兩造間委任契約既經原告終止
    ，原告自應清償系爭代墊款，而原告清償系爭代墊款義務，
    與被告於委任關係終止時返還系爭房屋義務間，具有實質上
    及履行上之關連性，應許由被告行使同時履行抗辯權，方符
    公平原則，則被告於原告清償上揭代墊款前，並無返還系爭
    房屋之義務，是被告繼續出租並收取系爭房屋之租金，屬有
    法律上原因，不該當不當得利。況縱認原告得請求被告給付
    自109年2月1日起之相當租金不當得利，亦應按原告實際收
    取之租金額計算，且被告亦得以管理系爭房屋之系爭代墊款
    為抵銷。並聲明：㈠原告之訴及假執行之聲請均駁回。㈡如受
    不利判決，願供擔保免為假執行。
肆、本件經兩造整理並簡化爭點，結果如下：（見卷二第260-26
    2、434頁）
  一、兩造不爭執之事項：
　　㈠原告於92年8月22日將系爭房屋委由被告管理、出租，兩造
      就系爭房屋有委任關係存在。
    ㈡原告於108年12月27日以3301號存證信函對被告表示於109
      年1月31日終止兩造間委任關係，被告已於109年12月30日
      收受上揭存證信函，兩造就系爭房屋之委任關係已於109
      年1月31日終止。
    ㈢被告有支付系爭法拍屋第一次移轉登記費用之契稅、印花
      稅合計55萬6624元（卷㈠P241、143-144 ）。兩造同意系
      爭房屋應負擔之上開費用按10/32計算。
    ㈣被告有支付系爭法拍屋第二次移轉登記費用之契稅、印花
      稅合計1萬7409元（卷㈠P241、145-146 ）。兩造同意系爭
      房屋應負擔之上開費用按10/32計算。
    ㈤被告有支付原告將系爭法拍屋中之22戶房屋移轉登記予被
      告之契稅、印花稅合計39萬1151元（卷㈠P241-242、147
      ）。兩造同意系爭房屋應負擔之上開費用按10/32計算、
      被告應負擔之上開費用按22/32計算。
    ㈥被告有代原告墊付系爭房屋之房屋稅合計53萬0300元。（
      卷㈠P242、379）
    ㈦被告已於附表一「返還日期」欄所示日期，將附表一所示
      房屋交還原告。（卷二第434頁）
    ㈧被告有支付系爭房屋自95年2月17日起至110年1月17日止之
      房屋貸款本息355萬9337元。
　二、兩造爭執之焦點：
　　㈠被告返還系爭房屋之義務與原告給付系爭代墊款之義務，
      是否具有同一雙務契約之對待給付關係？如原告有應給付
      被告系爭代墊款之情事，被告得否主張同時履行抗辯？
　　㈡原告依民法第179條規定，請求被告給付相當租金之不當得
      利，有無理由？　　　
伍、得心證之理由：
  一、按「稱委任者，謂當事人約定，一方委託他方處理事務，
      他方允為處理之契約。」民法第528條定有明文。又「受
      任人因處理委任事務，所收取之金錢、物品及孳息，應交
      付於委任人。受任人以自己之名義，為委任人取得之權利
      ，應移轉於委任人。」則為同法第541條所明定，準此，
      受任人於委任關係消滅時，即應依約將因委任關係所占有
      管理委任人之財產返還委任人，並應將因處理委任事務，
      所收取之金錢、物品及孳息交付於委任人。再「受任人因
      處理委任事務，支出之必要費用，委任人應償還之，並付
      自支出時起之利息。受任人因處理委任事務，負擔必要債
      務者，得請求委任人代其清償，未至清償期者，得請求委
      任人提出相當擔保。」同法第546條第1、2項亦有明文。
      是委任契約關係經依法終止而消滅時，上開受任人將因委
      任關係而占有管理之財產返還委任人之義務，與委任人償
      還因處理委任事務所支出必要費用予受任人之義務，均係
      本於委任人與受任人間同一委任契約關係而發生之債務，
      應有民法第264條第1項「因契約互負債務者，於他方當事
      人未為對待給付前，得拒絕自己之給付。但自己有先為給
      付之義務者，不在此限。」規定之適用，應先敘明。
  二、經查，兩造於92年8月22日就系爭房屋成立委任關係，原
      告將系爭房屋委由被告管理、出租，兩造間就系爭房屋之
      委任契約關係經原告為終止之意思表示而於109年1月31日
      終止，為兩造不爭執之事實（見不爭執事項㈠、㈡），堪信
      為真。又被告於兩造委任關係存續中，有支付系爭代墊款
      ，其中①系爭法拍屋第一次、第二次移轉登記之契稅、印
      花稅55萬6624元、1萬7409元②系爭法拍屋中22戶移轉登記
      予被告之契稅、印花稅39萬1151元部分，原告所有系爭房
      屋應負擔32分之10，亦為兩造所不爭執（見不爭執事項㈢
      、㈣、㈤），經計算後，原告應負擔上開①、②所示費用計為
      30萬1620元（計算式：〈55萬6624元＋1萬7409元＋39萬1151
      元〉10/32＝30萬1620元），而原告所支付系爭代墊款中之
      ③房屋稅53萬0300元、④貸款本息355萬9337元，則均係被
      告為系爭房屋而支付之費用（見不爭執事項㈥、㈧），亦屬
      原告應負擔之費用，從而，系爭代墊款中原告應負擔之費
      用合計為439萬1257元（計算式：30萬1620元＋53萬0300元
      ＋355萬9337元＝439萬1257元）。按之原告應負擔之上揭系
      爭代墊款，分別為辦理系爭法拍屋所有權移轉登記所需之
      契稅、印花稅及系爭房屋之房屋稅、貸款本息，均屬非為
      各該支出被告即無從管理系爭房屋之費用，屬被告因處理
      委任事務所支出之必要費用，依民法第546條第1項規定，
      原告應負償還之義務。準此，於兩造間委任契約關係終止
      時，被告固負有將系爭房屋返還原告之義務，惟被告亦得
      依民法第546條第1項規定請求原告償還上開墊付之必要費
      用439萬1257元，且於原告償還上揭必要費用前，被告得
      行使民法第264條第1項規定之同時履行抗辯權，揆諸前開
      說明甚明。原告迄本件言詞辯論終結時止，尚未償還上揭
      必要費用，則被告主張同時履行抗辯，於法自屬有據。
　三、原告雖主張被告於返還出租系爭房屋代收之租金前，不得
      請求原告返還代墊費用，且原告亦得以得請求返還之代收
      租金債權與被告之返還代墊費用債權為抵銷等語。然查，
　　　被告得請求原告償還之上揭費用，均屬處理委任事務支出
      之必要費用，已詳如前述，依民法第545條「委任人因受
      任人之請求，應預付處理委任事務之必要費用。」之規定
      ，被告本得請求原告預付，而被告應交付原告之租金，則
      屬因處理委任事務所收取之金錢、孳息，為依民法第540
      條規定於委任關係終止時，受任人報告顛末為計算後始得
      請求之給付，是依民法第264條第1項但書之規定，原告自
      不得行使同時履行抗辯權，主張於被告返還代收租金前不
      得請求原告返還上揭代墊費用。又被告受任管理、出租系
      爭房屋期間，固有以自己之名義將系爭房屋出租予第三人
      使用而收取租金之事實（見卷二第85-101、277-289頁房
      屋租賃契約書），惟原告並未舉證證明被告應返還之代收
      租金額為何，僅以目前租賃市場行情，空言主張被告代收
      高額租金，參之被告抗辯為處理委任事務，除系爭代墊款
      外，尚需支出整修補漆費、火險及地震險保險費、家具家
      電配置費等費用，衡之系爭房屋為86年12月建築完成之建
      物（見卷一第71-90頁），在被告受任管理長達將近20年
      之期間，為順利出租，理應有支付上開整修房屋、配置家
      具等費用之必要，被告上開抗辯尚非全屬虛言，自有就委
      任期間之各項收支為清算之必要。然兩造於本件訴訟中，
      均僅各執一詞主張對造受有高額利益，除兩造不爭執之系
      爭代墊款外，兩造均消極不願就委任關係存續期間之各項
      收支提出確實之單據進行清算，在僅原告應償還之上揭必
      要費用即已高達439萬1257元下，致本院無從判斷原告對
      被告是否有返還代收租金債權可為抵銷、原告對被告之返
      還代收租金債權與被告之返還代墊費用債權為抵銷後，被
      告之返還代墊費用債權是否全歸消滅，是原告所為抵銷之
      抗辯，亦難逕採。
　四、基上，被告於原告償還因處理委任事務所墊付之上揭必要
      費用前，得就原告請求返還系爭房屋主張同時履行抗辯拒
      絕給付，已詳如前述，則在原告償還被告所墊付之上揭必
      要費用前，被告占有系爭房屋即屬有法律上原因，自不構
      成不當得利。茲原告既尚未償還被告代墊付之上揭必要費
      用，則原告主張被告於兩造委任關係終止翌日起至附表一
      「返還日期」欄所示之日止，占有系爭房屋屬無權占有、
      受有如附表二所示之相當租金不當得利，要不足採。
  五、綜據上述，原告依民法第179條規定，請求被告返還如附
      表二所示之相當租金不當得利，於法無據，不應准許。原
      告之訴既經駁回，其假執行之聲請即失所附麗，應予駁回
      。
  六、本件判決之結果已臻明確，兩造其餘攻擊防禦方法，經審
      酌均於判決結果不生影響，毋庸一一贅述，附此敘明。
陸、訴訟費用負擔之依據：民事訴訟法第78條。
中　　華　　民　　國　　111 　年　　9 　　月　　16　　日
                  民事第二庭    法  官 呂麗玉
正本係依原本製作。
如對本判決上訴，須於判決送達後20日內向本院提出上訴狀，如
委任律師提起上訴者，應一併繳納上訴審裁判費。
中　　華　　民　　國　　111 　年　　9 　　月　　20　　日
　　　                          書記官 巫偉凱  　　　　　　
附表一：
編號 房屋門牌號碼 返還日期   1 臺中市○○區○○路000號4樓之15 110年10月19日   2 臺中市○○區○○路000號6樓之23 111年1月5日   3 臺中市○○區○○路000號10樓之3 111年3月15日   4 臺中市○○區○○路000號12樓之13 111年6月7日   5 臺中市○○區○○路000號12樓之22 111年6月14日   6 臺中市○○區○○路000號14樓之25 110年3月31日   7 臺中市○○區○○路000號15樓之6 110年10月19日   8 臺中市○○區○○路000號16樓之15 110年11月18日   9 臺中市○○區○○路000號16樓之20 111年7月25日  10 臺中市○○區○○路000號17樓之16 111年3月15日 
附表二：原告請求之相當租金不當得利
編號 樓層編號 占有期間 計算式（新台幣，元） 1 4樓之15 109.2.1-110.10.18 11,000×20個月＋11,000×18/31＝226,387 2 6樓之23 109.2.1-111.1.4 11,000×23個月＋11,000×4/31＝254,419 3 10樓之3 109.2.1-111.3.14 11,000×25個月＋11,000×14/31＝279,968 4 12樓之13 109.2.1-111.6.7 11,000×28個月＋11,000×7/30＝310,567 5 12樓之22 109.2.1-111.6.14 11,000×28個月＋11,000×14/30＝313,133 6 14樓之25 109.2.1-111.3.30 11,000×25個月＋11,000×30/31＝285,645 7 15樓之6 109.2.1-110.10.18 11,000×20個月＋11,000×18/31＝226,387 8 16樓之15 109.2.1-110.11.17 11,000×21個月＋11,000×17/30＝237,233 9 16樓之20 109.2.1-111.7.24 11,000×29個月＋11,000×24/31＝327,516 10 17樓之16 109.2.1-111.3.14 11,000×25個月＋11,000×14/31＝279,968                  合  計   2,741,223